【裁判字號】    97,消債抗,93
【裁判日期】    970827
【裁判案由】    聲請更生程序
【裁判全文】
臺灣高雄地方法院民事裁定            97年度消債抗字第93號
抗  告  人  甲○○
上列抗告人因消費者債務清理條例聲請保全處分事件，對於中華
民國97年7 月8 日本院97年度審消債更字第185 號裁定提起抗告
，本院裁定如下：
    主  文
抗告駁回。
抗告程序費用新臺幣壹仟元由抗告人負擔。
    理  由
一、抗告意旨略以：抗告人現因積欠債務而不能清償，已向本院
    提出更生之聲請，而因抗告人之債權銀行即台新商業銀行已
    向臺灣宜蘭地方法院聲請對抗告人之薪資，以97年度執字第
    3510號執行事件核發扣押命令而扣薪（下稱系爭執行程序）
    ，惟消費者債務清理條例（下稱本條例）第19條所定保全債
    務人財產之立法目的，即在於法院就更生或清算之聲請為裁
    定前，為防杜債務人之財產減少，維持債權人間之公平受償
    及使債務人有重建之機會，故就債務人之財產，有依債權人
    、債務人或其他利害關係人之聲請或依職權為一定保全處分
    之必要。現抗告人之薪資業經本院核發扣押命令並移轉予債
    權人受償，因並非所有債權銀行均受分配，且所扣押之薪資
    債權，為抗告人日後履行更生方案清償之基礎，倘於本院裁
    定准否更生程序前仍持續扣薪而進行系爭執行程序，實與本
    條例第19條之立法精神有違，且將使抗告人之財產減少，對
    其他未參與分配之債權人亦非公平，是原裁定以系爭執行程
    序已預留抗告人之必要生活費用，並不影響抗告人之正常生
    活為由，而駁回抗告人聲請停止系爭執行程序之保全處分，
    其認事用法，容有違誤，爰依法提起抗告等語。
二、按「法院就更生或清算之聲請為裁定前，得因利害關係人之
    聲請或依職權，以裁定為下列保全處分：一債務人財產之保
    全處分。二債務人履行債務及債權人對於債務人行使債權之
    限制。三對於債務人財產強制執行程序之停止。四受益人或
    轉得人財產之保全處分。五其他必要之保全處分。」本條例
    第19條第1 項定有明文。而該條文係使用「得」字，可知是
    否裁定准許保全處分，法院具有裁量權，並非一經利害關係
    人聲請，即必須裁定准許保全處分。且因該條之立法目的，
    乃在於維持債權人間之公平受償及使債務人有重建更生之機
    會，是以，法院是否裁定准許保全處分，必須斟酌保全處分
    是否有助於債權人公平受償或債務人重建更生機會等目的之
    達成，若無助於上開目的之達成，即無准許保全處分之理由
    。此外，債務人如何使用、處分其財產，為債務人個人之自
    由，基於憲法保障人民財產權意旨，不應輕易限制債務人使
    用其財產之自由，另債權人依法對債務人起訴或聲請強制執
    行，以實現其私法上之權利，乃具體展現憲法所保障之訴訟
    權及財產權，故法院是否裁定准許保全處分，尚須斟酌對債
    務人使用財產及債權人行使權利等自由所為之限制，是否合
    理、適當。換言之，法院依本條例第19條第1 項裁定准許保
    全處分，其前提要件乃採取保全處分，有助於債權人公平受
    償或保障債務人重建更生機會之達成，且採取保全處分而達
    成債權人公平受償或保障債務人重建更生機會之利益，恆大
    於限制債務人或債權人行使財產或權利所造成之不利益時，
    始得為之。
三、次按，本條例係採「重建型之更生程序」及「清算型之清算
    程序」雙軌制，而更生程序，原則上係以債務人所提出之更
    生方案為基礎，經債權人會議可決、法院認可後，債務人即
    依該權利變動後之方案履行債務，故其現有財產並未於程序
    中受變價而喪失，毋寧是以其於程序開始後之薪資或其他收
    入作為償債財源而公平分配予債權人。是債權人聲請強制執
    行，因變賣債務人之責任財產，以致其喪失居住處所，而失
    其生活存立之基礎，或對其生活來源、經營業務所得、生財
    之機器設備為強制執行，以致債務人無法繼續生活，或營業
    活動發生障礙，致妨礙債務人之重建更生，則基於保障債務
    人重建更生之機會，法院自應裁定准許保全處分，以限制債
    權人提起訴訟、實施強制執行行為。然並非債權人之任何強
    制執行行為，均屬有礙債務人之重建更生，而應一律限制之
    。蓋債權人之強制執行行為，如未使債務人喪失居住處所，
    且對債權人之營業活動及日後薪資、收入，並無影響，而未
    妨礙債務人之重建更生，基於保障債權人行使權利之自由，
    即無准予保全處分之理由。
四、經查，本件抗告人自承其每月薪資收入為新台幣（下同）50
    ,960 元 （原審卷第9 頁），而其薪資現經臺灣宜蘭地方法
    院以97年度執字第3510號執行事件核發扣押命令，惟臺灣宜
    蘭地方法院僅扣押抗告人薪資之1/ 3等情，此有該院執行命
    令1 份在卷可參（原審卷第88-89 頁），是抗告人每月仍可
    領取上揭薪資之2/3 即33,973元（50,960×2/ 3＝33,973，
    元以下四捨五入），作為其日常生活之用。而抗告人既已聲
    請更生，其每月所須生活費用即應以最低標準計算，本院爰
    以內政部於96年9 月6 日以台內社字第0960139439號公告之
    97 年 度臺灣省低收入戶最低生活費每人每月9,829 元作為
    計算標準，再加計抗告人主張其每月須負擔其雙親之扶養費
    ，因抗告人自承扶養義務人為2 人（原審卷第9 頁），本院
    仍以上開內政部公告之97年度臺灣省低收入戶最低生活費每
    人每月9,829 元作為計算標準，即抗告人每月亦須負擔其雙
    親之扶養費為9,829元（9,829×2÷2＝9,829），合計抗告
    人每月所須生活費及扶養費為19,658元（9,829 + 9,829 ＝
    19,658），尚未逾抗告人每月尚可領得之薪資33,973元，是
    抗告人每月可領得之薪資尚足以支應其個人每月生活費及扶
    養費，且有餘額，則系爭執行程序所為扣押命令自不影響抗
    告人之日常生活，並未妨害抗告人重建更生之機會，是抗告
    人聲請停止系爭執行程序之保全處分，尚屬無據。
五、次查，因抗告人並非聲請清算，自不生分配清算財團之財產
    予債權人，且為使多數債權人之債權能獲致公平之滿足，而
    有防杜債務人財產減少之必要。而系爭執行程序，係抗告人
    之債權銀行以公開、合法程序，實現其債權，且抗告人陳報
    之債權人，均為銀行之金融機構，渠等均僱有金融及法律專
    業人員，均應知悉於取得執行名義後，就上開已開始進行之
    強制執行之程序，可聲明參與分配，以使自身債權獲得最大
    滿足，而抗告人之其餘債權人雖未於系爭執行程序聲明參與
    分配，惟基於對債權行使自由之尊重，尚無特別要求其餘債
    權銀行聲請參與強制執行行為之必要，故本件縱使裁定准許
    保全處分，並無助於達成債權人間公平受償之目的，是抗告
    人主張原裁定駁回其保全處分之聲請，已侵害其他債權人公
    平受償之權利云云，亦無可採。又法院就債務人所為保全處
    分之聲請，本應斟酌保全之目的與對債務人、債權人權利行
    使之限制，基於比例原則為裁量是否准許，抗告人主張原裁
    定駁回其保全處分之聲請，有違本條例第19條之立法精神云
    云，顯僅係個人主觀見解，尚不足採。綜上所述，原裁定駁
    回抗告人保全處分之聲請，並無不當，抗告意旨仍執前詞，
    指摘原裁定不當，求予廢棄，為無理由，應予駁回。
據上論結，本件抗告為無理由，依消費者債務清理條例第15條，
民事訴訟法第495 條之1 第1 項、第449 條第1 項、第78條，裁
定如主文。
中    華    民    國    97    年    8     月    27    日
                    鳳山簡易庭審判長法  官  楊富強
                                    法  官  劉建利
                                    法  官  施敏雄
正本係照原本作成。
不得再抗告。
中    華    民    國    97    年    8     月    27    日
                                    書記官  吳金霞


司法院資訊處製作；財團法人民間司法改革基金會備份。
